ACORDAO-COMPLETO-2440763

ACÓRDÃO 4067/2020 ATA 47/2020 - PLENÁRIO

VISTA, relatada e discutida a representação acerca da contratação, pelo Município de Araraquara/SP, da empresa R.Y. Top Brasil Ltda., para fornecimento de ventiladores pulmonares eletrônicos (Dispensa de Licitação 28/2020) .
ACORDAM os ministros do Tribunal de Contas da União, reunidos em sessão extraordinária do Plenário, ante as razões expostas pela relatora, e com fundamento nos artigos 47 da Lei 8.443/1992, 198, parágrafo único, 235 e 237, inciso VI e parágrafo único, do Regimento Interno e 41 e 103, § 1º, da Resolução - TCU 259/2014, em:
9.1. conhecer desta representação, considerando o atendimento dos requisitos de admissibilidade;
9.2. determinar a autuação de tomada de contas especial, com o objetivo de:
9.2.1. realizar as diligências necessárias para identificar os responsáveis (observado o disposto no item 19 do voto precedente) e quantificar o débito derivado da não entrega dos equipamentos;
9.2.2. efetuar a posterior citação dos responsáveis, a fim de que, no prazo de 15 (quinze) dias, apresentem alegações de defesa e/ou recolham, solidariamente, aos cofres do Fundo Nacional de Saúde, a quantia a ser apurada, em decorrência da não entrega, pela empresa R.Y. Top Brasil Ltda., dos produtos objeto da Dispensa de Licitação 28/2020, situação agravada pelas evidências de:
9.2.2.1. antecipação de pagamento de 25% do valor da aquisição, sem adoção de garantias ou cautelas para assegurar o pleno cumprimento do contrato e sem previsão da possibilidade dessa antecipação em instrumentos formais, em desacordo com as disposições dos arts. 62 e 63 da Lei 4.320/1964 e 1º, inciso II e §§ 1º e 2º, da Medida Provisória 961/2020 e com a jurisprudência do TCU (Acórdãos 769 e 3.614/2013 e 1.160/2016 - Plenário, entre outros) ;
9.2.2.2. falta de relação entre o objeto social da empresa e o fornecimento de equipamentos hospitalares e de qualquer prova de sua capacidade operacional para cumprir o ajustado;
9.2.2.3. montagem do processo, com a juntada de certidões negativas da empresa fora da ordem cronológica dos fatos - com a emissão de duas dessas certidões após a expedição da nota de empenho, o pagamento do valor adiantado e a comunicação pela contratada sobre o cancelamento da nota fiscal que suportou a despesa.
9.3. esclarecer aos responsáveis, na oportunidade das citações, que, caso seja comprovado o ressarcimento ao erário, o débito poderá ser elidido, sem prejuízo da aplicação de outras penalidades se os demais indícios de irregularidades não forem descaracterizados;
9.4. cientificar o ministro da Saúde acerca desta deliberação; 
9.5. enviar cópia deste acórdão ao Município de Araraquara/SP e à empresa R.Y. Top Brasil Ltda.;
9.6. apensar este processo à tomada de contas especial a ser autuada.

Representação sobre possíveis irregularidades em licitação que tinha por objetivo a aquisição de 25 unidades de ventilador pulmonar eletrônico de reanimação, destinados ao tratamento dos pacientes internados com casos graves da Covid-19.

Município de Araraquara/SP.

3. Interessada: R.Y. Top Brasil Ltda. (CNPJ 10.371.059/0001-40).

13.1. Ministros presentes: José Mucio Monteiro (Presidente), Walton Alencar Rodrigues, Benjamin Zymler, Augusto Nardes, Aroldo Cedraz, Raimundo Carreiro, Ana Arraes (Relatora), Bruno Dantas e Vital do Rêgo.
13.2. Ministros-Substitutos presentes: Augusto Sherman Cavalcanti, Marcos Bemquerer Costa, André Luís de Carvalho e Weder de Oliveira.

ANA ARRAES

Adoto como relatório a última instrução elaborada na Secretaria de Controle Externo de Aquisições Logísticas - Selog a respeito desta representação sobre indícios de irregularidades na Dispensa de Licitação 28/2020, realizada pelo Município de Araraquara/SP com o objetivo de adquirir ventiladores pulmonares eletrônicos de reanimação, destinados ao tratamento dos pacientes internados com casos graves da covid-19 (peça 25) : 
" (...) 
1.	Conforme descrito na instrução anterior (peça 9) , a Selog identificou, a partir da ficha de análise de contratações relacionadas ao Covid-19, supostas irregularidades relacionadas a sobrepreço no valor de itens da contratação, ausência de justificativas para o quantitativo contratado e pagamento antecipado por produto que não foi entregue.
2. 	A Unidade Técnica agregou, também, observações oriundas de denúncia formalizada ao MP/SP, resumidas abaixo:
	a) emissão de dois empenhos de compra de respiradores mecânicos em 13/4/2020;
	b) em 20/4/2020, a Secretária da Saúde deu entrevista na qual afirmou ter adquirido seis respiradores da empresa RY Top Brasil no valor referente a 25% do total do empenho do dia 13/4/2020, com liquidação;
	c) em 25/4/2020, o prefeito, via live, noticia o recebimento de trinta respiradores da empresa Essence de Araraquara conforme empenho do dia 14/4/2020;
	d) em 29/4/2020, jornalista da R7 reporta que os valores pagos pelos respiradores adquiridos junto à empresa RY Top Brasil superavam R$ 160.000,00 por unidade, sugerindo, assim, superfaturamento;
	e) em 30/4/2020 é emitido documento referente ao cancelamento da compra dos 25 respiradores mecânicos da empresa RY Top Brasil e a solicitação do estorno de 25% do pagamento de adiantamento; e
	f) em 1º/5/2020, o prefeito, via live, afirmou que não comprou respiradores da RY Top Brasil.
3.	Diante do supra relatado, o MP/SP abriu o Inquérito Civil 43.0195.0000733/2020-1, visando 'apurar dano ao patrimônio público causado pela aquisição superfaturada de produtos destinados à área da saúde, no âmbito do estado de calamidade pública decorrente da pandemia do Covid-19 (Coronavírus) '.
4.	No bojo desse inquérito, o MP/SP apontou:
	a) da descrição do CNPJ da natureza de operação da RY Top Brasil, a empresa não possui especialidade na modalidade de equipamentos hospitalares, não indicando a devida credibilidade comercial tanto em seu fornecimento como na manutenção dos equipamentos fornecidos pela empresa;
	b) da consulta junto ao Portal da Anvisa, o CNPJ da empresa não é cadastrado como fabricante ou importador, pertencendo ao ramo de atividade de importação de alimentos, bolsas, cosméticos e aparelhos domésticos;
	c) após a expedição de ofício ao município, foram obtidas as seguintes informações: o MP/SP destaca que houve 'adiantamento do valor contratado (25%) , conforme admitido pelo decreto municipal' e que 'diante da não entrega dos produtos, no tempo e modo devidos, o município decidiu pela rescisão da contratação, anulação do empenho e a notificação da empresa para a devolução do valor, sobrevindo a ação judicial de ressarcimento do erário, diante da inércia da empresa contratada';  
	d) procurador sugere, após análise das circunstâncias da compra de respiradores, que seria necessário o aprofundamento das investigações, sobretudo para apurar informações que não estão contidas na resposta e nos anexos e fogem ao dever de transparência da administração pública;
	e) da nota de empenho foi possível apurar que a compra dos ventiladores pulmonares teve como fonte de recursos as 'transferências e convênios federais - vinculados'. Dessa forma, conclui que, em razão da origem federal dos recursos, falece ao Ministério Público Estadual dar seguimento às investigações; e
	f) diante do todo, o MP/SP encaminhou a documentação ao Tribunal de Contas da União, para as devidas providências.
5.	Despacho da Ministra Relatora determinou a autuação desta representação com o objetivo de apurar os indícios de irregularidades supracitadas (peça 1) .
6. 	Da análise das informações encaminhadas, confrontadas com aquelas colhidas em pesquisa junto ao sistema Comprasnet, a UT entendeu que, em virtude da revogação do certame objeto dos autos, resta prejudicado o objeto da representação formulada, no que refere à execução do contrato.
7.	No entanto, a descontinuidade do procedimento não necessariamente afasta a necessidade de apuração quanto ao destino dos valores pagos antecipadamente.
8.	Dessa forma, foram efetuadas oitivas e diligência à municipalidade e à empresa contratada.
 (...) 
9.	Promovidas as oitivas e diligências quanto às alegações do representante e demais questões levantadas por esta Unidade Técnica, passa-se a analisar as respostas apresentadas, tópico a tópico, conforme transcrição/contextualização a seguir.
 (...) 
Diligência à Prefeitura Municipal de Araraquara (PM Araraquara/SP) 
10.	Foram solicitadas à PM Araraquara/SP cópias dos seguintes documentos:
	a) procedimento da contratação, contrato firmado com a empresa R.Y. Top Brasil (CNPJ 10.371.059/0001-40) e comprovantes de pagamentos à empresa; 
	b) da situação da ação promovida contra a empresa da R.Y. Top Brasil para tentar recuperar valor já pago, bem como a comprovação da recuperação desse valor; 
	c) do instrumento ou forma de transferência de recursos da União para repasse dos valores de origem federal; 
	d) das formas de garantia previstas, contratualmente ou não, para ressarcimento dos valores federais transferidos decorrentes da inadimplência do fornecedor; 
	e) nomes, CPF, cargos/funções, períodos de exercício e endereços dos responsáveis pela contratação e autorização de pagamento, a saber: agentes responsáveis pela elaboração do orçamento de referência para a contratação, bem como da autoridade/agentes responsáveis pela justificativa para seleção da empresa, pela homologação da contratação e pela autorização dos pagamentos realizados; e
	f) situação atual do processo judicial movido pelo MPF.
11.	Com respeito ao instrumento ou forma de transferência de recursos da União para repasse dos valores de origem federal, a Nota de Reserva 1433/2020, de 13/4/2020 (peça 19, p. 18) , é suficiente para comprovar a origem federal dos recursos.
12.	Referente às formas de garantia previstas, contratualmente ou não, para ressarcimento dos valores federais transferidos decorrentes da inadimplência do fornecedor, considerando que que houve a formalização de contrato, substituindo-se por empenho, na forma do art. 62, §4º, da Lei Federal 8.666/1993, conforme informado pela PM Araraquara/SP (peça 18, p. 10) , mas apenas nota de empenho, depreende-se que não há registro expresso de formas de garantia para ressarcimento dos valores federais na eventualidade de inadimplência do fornecedor, o que deve ser objeto de ciência à entidade.
13.	Da análise da documentação encaminhada pela entidade (peças 19-22) , elencados na sessão 'E' acima (documentos apresentados em resposta à oitiva pela unidade jurisdicionada) , constata-se que a solicitação foi atendida, sem prejuízo da ciência apontada.
Oitiva à PM Araraquara/SP
Item 'a': as providências e medidas cabíveis adotadas pela prefeitura com vistas a garantir o ressarcimento dos valores pagos à empresa contratada, informando: i) pagamentos efetuados à empresa R.Y. Top Brasil (CNPJ 10.371.059/0001-40) e ressarcimentos, pela referida empresa, de valores pagos sem contraprestação contratual; ii) garantias ou outras medidas contratuais previstas em caso de descumprimento contratual.
Manifestação da PM Araraquara/SP (peça 18, p. 1-9) :
	a) preliminarmente, faz uma contextualização histórica, de conteúdo idêntico ao relatado na sessão 'B' (Histórico) desta instrução;
	b) nesse contexto, ressalta que houve um primeiro procedimento de dispensa de licitação, pelo qual foram adquiridos trinta respiradores mecânicos da empresa Essence Dental Ltda.-ME, pelo preço unitário de R$ 3.999,99;
	c) dada a necessidade da continuidade dos serviços, houve nova requisição ao setor de compras e licitação da Secretaria Municipal de Saúde para a aquisição de 25 aparelhos eletrônicos de ventilação pulmonar, iniciando o segundo processo de dispensa de licitação, que teve, após pesquisa de mercado, oferta de cinco orçamentos de aparelhos tecnicamente similares, com preços entre R$ 167.950,00 e R$ 273.000,00;
	d) dessa forma, esclarece que o apontado pela Unidade Técnica como indício de superfaturamento (peça 18, p. 5) deveu-se à comparação de preços de equipamentos distintos (mecânicos e eletrônicos) , objetos de processos de aquisição e preços distintos;
	e) com respeito às questões referentes às providências e medidas cabíveis adotadas pela prefeitura com vistas a garantir o ressarcimento dos valores pagos à empresa contratada, informa que, após oito dias de atraso da entrega contratada, a empresa R.Y. Top Brasil Ltda. informou de sua impossibilidade de atender o compromissado, a administração municipal resolveu pelo cancelamento da compra, conforme publicação de anulação da aquisição e cancelamento da Nota de Empenho 7425/2020, e, não se registrando a devolução do adiantamento recebido, de valor equivalente a 25% do valor contratado, o Município, via Procuradoria Geral, interpôs ação judicial de ressarcimento ao erário (peça 21, p. 1-4) ;
	f) destaca, ainda, que houve reconhecimento do pedido e da obrigação de restituir o erário público (peça 18, p. 8) , e, consoante o referido processo judicial, bloqueio dos valores de R$ 416.578,68, em 7/5/2020, e de R$ 633.108,82, em 22/5/2020 (peças 18, p. 7-9 e peça 21, p. 1-4) , e que já houve a restituição de parcela do valor pago, via depósitos espontâneos em conta de depósito judicial (peça 18, p. 7-9) ; e
	g) dessa forma, entende que as providências e medidas cabíveis estão sendo adotadas.
Análise:
14.	Diante da informação, oriunda da documentação encaminhada, de a administração municipal ter cancelado a contratação em 4/5/2020, em razão da não entrega do objeto pactuado (peça 19, p. 84-90) , e notificado a empresa contratada nos dias 4, 5 e 6/5/2020, informando não ter sido localizado o depósito referente à devolução dos 25% pagos antecipadamente (peça 19, p. 91-92) , atos esses seguidos de providências judiciais, conforme Ordens Judiciais de Bloqueio, de valores R$ 416.578,68, em 7/5/2020, e de R$ 633.108,82, em 22/5/2020 (peça 21, p. 1-4) , bem como depósitos espontâneos, constituídos de duas parcelas de R$ 50.000,00 (documentos 0002299 e 0002300) , depositados pela empresa R.Y. Top Brasil Ltda. em conta judicial designada, ambos em 2/7/2020 (peça 18, p. 5-8) .
15.	Cumpre salientar que, malgrado o pedido de bloqueio referente ao valor de R$ 633.108,82, efetivamente só ocorreu bloqueio de R$ 10.195,81 na segunda tentativa (peça 21, p. 3) .
16.	Diante do relatado, considerando os valores bloqueados e dos valores espontaneamente depositados, entende-se que a municipalidade demonstrou estar adotando as medidas cabíveis para reaver o valor pago antecipadamente. Dessa forma, entende-se justificada a questão apontada. 
17.	Superada essa fase, cumpre ressaltar que, malgrado o cancelamento da Dispensa de Licitação 28/2020, objeto desta representação, não há pertinência na argumentação apresentada pela entidade no que diz respeito à irregularidade apontada originalmente pela unidade técnica, quanto à disparidade de valores do objeto unitário desse certame, à vista do preço unitário adotado no valor de R$ 160.000,00, muito elevado em relação à dispensa anterior, realizada pelo preço unitário de R$ 3.999,99. Cabe razão à entidade ao afirmar que a diferença dos preços se dá em razão da distinção entre os equipamentos (mecânicos e eletrônicos) , pelo que resultaram propostas com valores unitários entre R$ 167.950,00 e R$ 273.000,00 para o respirador eletrônico orçado. Dessa forma, entende-se esclarecido esse ponto.
Item 'b': justificativa de preço praticado; 
Item 'c': elaboração da pesquisa de preços do objeto; 
Manifestação da PM Araraquara/SP (peça 18, p. 9) :
	a) visando comprovar a correção da pesquisa de preços atuais do mercado, bem como escolha da empresa com preço e prazo de entrega mais condizente no momento da aquisição, encaminha Solicitação e fundamentação da compra, bem como os orçamentos (peça 19, p. 1-16) .
Análise
18.	A justificativa para a aquisição das unidades de ventiladores pulmonares eletrônicos, ao apontar a situação emergencial, as características da população do município, bem como a disponibilidade de leitos, é suficiente para demonstrar que a solicitação foi devidamente fundamentada.
19.	Da mesma forma, os orçamentos apresentados pela PM de Araraquara demonstram que a pesquisa de preços do objeto do certame foi aceitável, trazendo cinco cotações (peça 19, p. 4-15) , que constituíram o quadro sumarizado na página 16 da mesma peça.
20.	Dessa forma, entende-se justificada a questão apontada.
Item 'd': relação entre o objeto social da empresa R.Y. Top Brasil (CNPJ 10.371.059/0001-40) e o fornecimento de ventiladores pulmonares eletrônicos de reanimação, destinados ao tratamento dos pacientes internados;
Manifestação da PM Araraquara/SP (peças 18-22) :
	a) visando demonstrar que a empresa apresentou toda a documentação de habilitação exigida por lei, encaminhou documentação de sua habilitação (peça 19, p. 38-74) .
Análise
21.	Com relação a esse ponto, consta na Resolução de Diretoria Colegiada (RDC) 356 da Agência Nacional de Vigilância Sanitária (Anvisa) , de 23/3/2020, alterada pela RDC Anvisa 379, de 30/4/2020, que trata de requisitos para a fabricação, importação e aquisição de dispositivos médicos identificados como prioritários para uso em serviços de saúde, em virtude da emergência de saúde:
Art. 1º Esta Resolução dispõe, de forma extraordinária e temporária, sobre os requisitos para a fabricação, importação e aquisição de dispositivos médicos identificados como prioritários, em virtude da emergência de saúde pública internacional relacionada ao SARS-CoV-2.
22.	Conforme art. 9º da citada RDC Anvisa 356/2020, é permitida, de forma temporária e excepcional, a aquisição e importação de ventiladores pulmonares apenas quando não estiverem disponíveis para o comércio dispositivos semelhantes regularizados na Anvisa:
Art. 9º Fica permitida a importação e aquisição de equipamentos de proteção individual, ventiladores pulmonares, circuitos, conexões e válvulas respiratórios, monitores paramétricos e outros dispositivos médicos, essenciais para o combate à COVID-19, novos e não regularizados pela Anvisa, desde que regularizados e comercializados em jurisdição membro do International Medical Device Regulators Forum (IMDRF) , por órgãos e entidades públicas e privadas, bem como serviços de saúde, quando não disponíveis para o comércio dispositivos semelhantes regularizados na Anvisa.
23.	Dessa forma, a resolução da Anvisa não autoriza a contratação em qualquer circunstância, mas apenas da dispensa da regularização definitiva junto à Anvisa.
24.	Nesse sentido, se mantém a plena necessidade de que o objeto social da empresa e suas atividades descritas no contrato social sejam compatíveis com o objeto que se pretende contratar. 
25.	Como o objeto social da empresa refere-se ao 'comércio atacadista, importação e exportação de mercadorias em geral com destaque para artigos de presentes, decoração, papelaria e escritório, bijuterias e acessórios e moda e utensílios domésticos' (peça 19, p. 44) , entende-se não atendida o quantum determinado no supracitado normativo.
26.	Diante disso, e considerando que não houve a efetiva contratação, cabe propor ciência sobre a impropriedade, qual seja, que a documentação apresentada como objeto da empresa não atende aos requisitos para sua habilitação.
Solicitação de comentários quanto à construção participativa das deliberações:
27.	Saliente-se que os comentários dos gestores a respeito da construção participativa das deliberações possuem o caráter volitivo, ou seja, a PM Araraquara/SP encaminha seus comentários se assim o desejar.
28.	Dito isso, registre-se que a administração municipal não encaminhou o solicitado, o que se torna despiciendo em função da proposta de mérito pela procedência parcial e ciência da representação.
Oitiva à R.Y. Top Brasil
Item 'a': relação entre o objeto social da empresa R.Y. Top Brasil (CNPJ 10.371.059/0001-40) e o fornecimento de ventiladores pulmonares eletrônicos de reanimação, destinados ao tratamento dos pacientes internados.
Item 'b': comprovação de qualificação da empresa para atendimento do objeto da Dispensa de Licitação 28/2020, inclusive, se houver, atendimento de contratações anteriores com outras empresas e órgãos públicos, federais ou não, de mesmo objeto, ordem de valor ou quantitativos ao objeto e ordem de valor do referido certame.
Manifestação da empresa R.Y. Top Brasil (peça 23) :
	a) a argumentação da empresa foi semelhante à apresentada pela PM de Araraquara/SP, inclusive com a documentação elencada na sessão 'E' (Documentos Apresentados em Resposta à Oitiva) .
Análise:
29.	Considerando que os esclarecimentos, bem como a documentação encaminhada, corroboram as alegações da municipalidade, entende-se desnecessária nova análise.
30.	Diante do todo, e analisados os elementos contidos nos autos, verificou-se, malgrado o objeto em razão do cancelamento da Dispensa de Licitação 28/2020, não estar presente o fumus boni iuris, uma vez que a representação veiculada pelo autor não prospera, por não se identificar descumprimento de qualquer norma ou especificações técnicas estipuladas.
31.	Por fim, os elementos constantes dos autos permitem a conclusão, no mérito, pela improcedência e arquivamento dos autos.
 (...) 
32. 	Em virtude do exposto, propõe-se:
32.1.	conhecer da representação, satisfeitos os requisitos de admissibilidade constantes no art. 113, § 1º, da Lei 8.666/1993, c/c os arts. 235 e 237, VII, do Regimento Interno deste Tribunal, e no art. 103, § 1º, da Resolução - TCU 259/2014;
32.2.	no mérito, considerar a presente representação parcialmente procedente;
32.3.	dar ciência ao Município de Araraquara/SP, com fundamento no art. 7º da Resolução - TCU 265/2014, sobre as seguintes impropriedades/falhas, identificadas na Dispensa de Licitação 28/2020, para que sejam adotadas medidas internas com vistas à prevenção de ocorrência de outras semelhantes:
	a) falta de previsão, como requisito de habilitação jurídica e qualificação técnica devidas para fornecimento de equipamentos hospitalares, de que o objeto social da empresa e suas atividades descritas no contrato social sejam compatíveis com o objeto que se pretende contratar, em cumprimento ao determinado nos art. 1º e 9º da Resolução de Diretoria Colegiada (RDC) 356 da Agência Nacional de Vigilância Sanitária (Anvisa) , de 23/3/2020, alterada pela RDC Anvisa 379, de 30/4/2020;
	b) a inexistência de registro expresso de formas de garantia para ressarcimento dos valores federais na eventualidade de inadimplência do fornecedor, mesmo na eventualidade de dispensa de formalização de contrato, na forma do art. 62, § 4º, da Lei Federal 8.666/1993;
32.4.	informar ao Município de Araraquara/SP que o conteúdo da deliberação que vier a ser proferida poderá ser consultado no endereço www.tcu.gov.br/acordaos; 
32.5.	encaminhar cópia da presente instrução ao Ministério da Saúde para as providências que entender necessárias.
32.6.	arquivar os presentes autos, nos termos do art. 250, I, c/c art. 169, V, do Regimento Interno deste Tribunal."
	É o relatório.

Rodrigo Cutiggi (OAB/SP 245.921) representando o Município de Araraquara/SP; Amauri Jacintho Baragatti (OAB/SP 120.267) representando a empresa R.Y. Top Brasil Ltda.

Não atuou.

REPRESENTAÇÃO. INDÍCIOS DE IRREGULARIDADES EM DISPENSA DE LICITAÇÃO DESTINADA A ADQUIRIR VENTILADORES PULMONARES ELETRÔNICOS. INSUFICIÊNCIA DA RESPOSTA ÀS OITIVAS REALIZADAS PARA DESCARACTERIZAR TODAS AS OCORRÊNCIAS. AUTUAÇÃO DE PROCESSO DE TOMADA DE CONTAS ESPECIAL PARA FINS DE QUANTIFICAÇÃO DO DÉBITO E CITAÇÃO DAS RESPONSÁVEIS.

REPRESENTAÇÃO (REPR)

Secretaria de Controle Externo de Aquisições Logísticas - Selog.

Considerando o atendimento dos requisitos de admissibilidade, cabe conhecer desta representação, elaborada pela Secretaria de Controle Externo de Aquisições Logísticas - Selog, no âmbito do TC Processo 016.867/2020-3 (acompanhamento das aquisições públicas voltadas ao enfrentamento da covid-19, exceto as efetuadas pelo Ministério da Saúde) , a respeito de supostas irregularidades na Dispensa de Licitação 28/2020, realizada pelo Município de Araraquara/SP com o objetivo de adquirir 25 ventiladores pulmonares eletrônicos de reanimação, destinados ao tratamento dos pacientes internados com casos graves da doença, no valor de R$ 4.198.750,00.
2.	Os indícios de irregularidades apontados inicialmente na representação se relacionaram a:
	a) sobrepreço no valor da contratação;
	b) ausência de justificativas para o quantitativo demandado; 
	c) antecipação de pagamento de 25% do total do ajuste, agravada pela não entrega dos produtos.
3.	Foram agregadas ao processo observações constantes de denúncia formalizada ao Ministério Público do Estado de São Paulo/SP, que originaram o Inquérito Civil 43.0195.0000733/2020-1 daquele órgão, enviado posteriormente ao Ministério Público Federal, do qual a unidade técnica extraiu outros indicativos de irregularidades na contratação da empresa R.Y. Top Brasil Ltda., notadamente quanto à ausência de relação entre o objeto social da empresa e o objetivo da contratação. 
4.	Na manifestação sobre o mérito da representação, a unidade técnica, tendo em vista a anulação da contratação, publicada em 1º/5/2020 (peça 8) , concentrou sua análise principalmente na questão da antecipação de pagamento e, após as oitivas pertinentes, verificou que a municipalidade demonstrou estar adotando as medidas para reaver o valor pago adiantadamente, mediante o ajuizamento de ação judicial (Processo 1004321-52.2020.8.26.0037) .
5.	Nessa ação judicial, houve ordem de bloqueio de valores contidos em contas bancárias da empresa, sendo efetivamente bloqueadas, conforme os dados disponíveis nestes autos, as quantias de R$ 416.578,68 e R$ 10.195,81, em 7 e 22/5/2020, respectivamente (peça 21, p. 1-4) , e ocorreram dois depósitos espontâneos pela empresa, em 2/7/2020, na conta judicial, no valor de R$ 50.000,00 cada (peça 21, p. 5-8) .
6.	Diante desse cenário, a Selog entendeu suficiente expedir ciência sobre a impropriedade quanto ao pagamento antecipado sem a exigência de garantias.
7.	No tocante ao apontamento relativo a possível sobrepreço, a unidade técnica entendeu esclarecida a questão, uma vez que a comparação feita anteriormente se baseou em preços de equipamentos distintos (mecânico x eletrônico) , constatando, ainda, que foram colhidas propostas de preços de cinco fornecedores (peça 19, p. 4-15) .
8.	Por outro lado, restou evidenciada a falha no que diz respeito à falta de correlação entre o objeto social da empresa contratada com o objetivo do ajuste (peça 19, p. 64) , para a qual a Selog propôs ciência à unidade jurisdicionada, a fim de evitar sua repetição.
9.	Com as vênias por divergir do encaminhamento proposto pela unidade técnica, entendo que é devido dar outra solução para o caso, pois consulta à Ação Cível 1004321-52.2020.8.26.0037[footnoteRef:2] revelou que ainda não houve ressarcimento de todo o valor antecipado, consoante o teor das seguintes decisões: [2:  Pesquisa, em 2/12/2020, no seguinte endereço:https://esaj.tjsp.jus.br/cpopg/show.do?processo.codigo=110009BSL0000&processo.foro=37&processo.numero=1004321-52.2020.8.26.0037&uuidCaptcha=sajcaptcha_4e430131d0784af19f453c547541b684] 
	- Relação 0405/2020, remetida ao Diário de Justiça Eletrônico em 21/8/2020:
"Vistos. Esclareça o requerido Ry Top Brasil Ltda. se a empresa chinesa estornou os valores pagos pelos respiradores, e quando os depositará em favor do requerente, porquanto a previsão da mensagem de fl. 97 era de que o valor pago à referida empresa seria devolvido em três parcelas (quarenta e nove mil, duzentos e oitenta dólares cada uma) até o final do mês de junho, presumindo-se que o numerário já esteja na sua posse desde então. Ademais, a Ry Top Brasil Ltda comprometeu-se a realizar novos depósitos no dia posterior a 02 de junho (fl. 118) , o que não ocorreu até a presente data.  (...) " (destaquei) 
	- Relação 0540/2020, remetida ao Diário de Justiça Eletrônico em 22/10/2020:
"Vistos. Ciência ao Município requerente do resultado negativo do pedido de bloqueio de valores (fls. 170/171) . Fls. 155/156: Indefiro o pedido de denunciação da lide proposto pelo demandado, eis que já precluso o prazo para tal faculdade, ao teor dos artigos 126 e 131 do Código de Processo Civil. Assim não fosse, a denunciação da lide não é obrigatória na vigência do atual código. (...) 3. A denunciação da lide, baseada no art. 70, III, do CPC/73, restringe-se às ações de garantia, isto é, àquelas em que se discute a obrigação legal ou contratual do denunciado em garantir o resultado da demanda, indenizando o garantido em caso de derrota. 4. Não cabe a denunciação da lide quando se pretende, pura e simplesmente, transferir responsabilidades pelo evento danoso, não sendo a denunciação obrigatória na hipótese do inciso III do art. 70 do CPC/73. Precedentes. 5. Consoante jurisprudência consolidada nesta Corte Superior, não é admissível a denunciação da lide embasada no art. 70, III, do CPC quando introduzir fundamento novo à causa, estranho ao processo principal, apto a provocar uma lide paralela, a exigir ampla dilação probatória, o que tumultuaria a lide originária, indo de encontro aos princípios da celeridade e economia processuais, os quais esta modalidade de intervenção de terceiros busca atender. Ademais, eventual direito de regresso não estará comprometido, pois poderá ser exercido em ação autônoma. Precedentes. (STJ, AREsp. nº 638.650/SP, Decisão monocrática, Rel. Min. Raul Araújo, j. 24/05/2017) . Sendo esta a hipótese dos autos, não deve ser acolhido o pedido de denunciação da lide ao intermediário contratado pelo requerido, incumbindo-lhe posteriormente ajuizar ação regressiva em face do mesmo. Decorridos os prazos para recursos, tornem para sentença. Intime-se." (destaquei) 
10.	A informação sobre a não restituição do valor pago também é corroborada por notícias divulgadas na internet, a exemplo do que se vê no endereço eletrônico https://www.acidadeon.com/araraquara/politica/NOT,0,0,1548823, araraquara-segue-sem-receber-parte-paga-por-respiradores.aspx[footnoteRef:3]. [3:  Consulta feita em 2/12/2020 a respeito de matéria divulgada em 30/9/2020] 
11.	A antecipação do pagamento não foi precedida de exigência de garantia ou cautela visando a assegurar o pleno cumprimento do objeto, como requer a jurisprudência deste Tribunal, e não observou as disposições da Medida Provisória 961/2020, editada pelo Governo Federal no contexto do enfrentamento ao coronavírus, do seguinte teor:
"Art. 1º  Ficam autorizados à administração pública de todos os entes federativos, de todos os Poderes e órgãos constitucionalmente autônomos:
 (...) 
II - o pagamento antecipado nas licitações e nos contratos pela Administração, desde que:
a) represente condição indispensável para obter o bem ou assegurar a prestação do serviço; ou
b) propicie significativa economia de recursos; e
 (...) 
§ 1º  Na hipótese de que trata o inciso II do caput, a Administração deverá:
I - prever a antecipação de pagamento em edital ou em instrumento formal de adjudicação direta; e
II - exigir a devolução integral do valor antecipado na hipótese de inexecução do objeto.
§ 2º  Sem prejuízo do disposto no § 1º, a Administração poderá prever cautelas aptas a reduzir o risco de inadimplemento contratual, tais como:
I - a comprovação da execução de parte ou de etapa inicial do objeto pelo contratado, para a antecipação do valor remanescente;
II - a prestação de garantia nas modalidades de que trata o art. 56 da Lei nº 8.666, de 1993, de até trinta por cento do valor do objeto;
III - a emissão de título de crédito pelo contratado;
IV - o acompanhamento da mercadoria, em qualquer momento do transporte, por representante da Administração; e
V - a exigência de certificação do produto ou do fornecedor."
12.	Decerto, essa norma autoriza pagamentos antecipados desde que (i) represente condição indispensável para obter o bem ou assegurar a prestação do serviço ou propicie significativa economia de recursos; ii) a antecipação esteja prevista em edital ou em instrumento formal de adjudicação direta. Nesta situação, está claro que nem essa última exigência formal foi cumprida (porquanto houve substituição do instrumento de contrato por nota de empenho sem quaisquer estipulações sobre o tema - peça 18, p. 10) , nem as cautelas do § 2º do dispositivo citado foram adotadas.
13.	Diante dessa situação e do princípio da independência das instâncias, é pertinente avaliar se há evidências de que os gestores municipais concorreram para o dano ao erário derivado da não entrega dos produtos. E, pela análise dos elementos integrantes dos autos, denota-se que, de fato, essas evidências estão presentes. 
14.	Corroborando os questionamentos do Ministério Público Estadual transcritos na ficha à peça 3, p. 2, constata-se a existência de indicativos de montagem no processo da contratação, porque certidões emitidas com datas posteriores a 13/4/2020 foram anexadas aos autos antes da prática, naquela data, do ato que ratificou a dispensa de licitação (peça 19, p. 65-70 e 78) , segundo os dados a seguir:  
		Certidão
	Data

	Tributos federais e dívida ativa da União
	29/4/2020

	Débitos tributários não inscritos na dívida ativa do estado de São Paulo
	14/4/2020

	Débitos de tributos mobiliários do município de São Paulo
	29/4/2020

	Regularidade do FGTS
	14/4/2020

	Débitos da Justiça do Trabalho
	14/4/2020

	Pedidos de falência, concordatas, recuperações judiciais e extrajudiciais
	14/4/2020

15.	Vale observar que as duas certidões datadas de 29/4/2020 são, inclusive, posteriores à nota de empenho, também de 13/4/2020 (peça 19, p. 82) , ao pagamento do adiantamento, de 15/4/2020 (peça 18, p. 5) , e à comunicação, pela contratada, acerca do cancelamento da nota fiscal (peça 19, p. 83) .
16.	Nesse cenário, assume relevância a falta de correlação entre o objeto social da empresa contratada (que não inclui especificamente o fornecimento de equipamentos hospitalares) com o objetivo do ajuste, pois sinaliza para erro grosseiro dos gestores na antecipação de pagamento, em especial por constar do processo administrativo cópia os atos constitutivos da empresa e de seus registros no CNPJ e na Junta Comercial (peças 4, 19, p. 43-64 e 71-74) .
17.	Ademais, ainda que se considere a situação emergencial, verifica-se que não foi anexada ao processo da contratação qualquer prova da capacidade operacional da empresa selecionada, a reforçar o descuido dos gestores.
18.	Ante o exposto, impõe-se autuar processo apartado de tomada de contas especial, com a finalidade de quantificar adequadamente o débito e proceder à citação solidária dos responsáveis a serem identificados, para que apresentem suas alegações de defesa sobre os indícios de irregularidades e/ou recolham o valor do prejuízo.
19.	Desde já, sem embargo de possível identificação de outros responsáveis pela unidade técnica, conclui-se pela necessidade de citar: i) a empresa R.Y. Top Brasil Ltda., beneficiária dos pagamentos indevidos; ii) Eliana Aparecida Mori Honain, secretária municipal de Saúde, que autorizou a compra e ratificou a dispensa de licitação; e Daniele Pereira de Moraes, gerente de Compras, Licitações e Contratos, que efetuou a pesquisa de preços na qual constava a proposta com previsão de antecipação de pagamento e atestou a conformidade dos atos do processo (peça 19, p. 16, 36, 42 e 78-79) .
	Nesses termos, na linha do Acórdão 1906/2020-TCU-Plenário, de minha relatoria, VOTO por que este Colegiado aprove a minuta de acórdão que submeto à sua deliberação.
 
TCU, Sala das Sessões Ministro Luciano Brandão Alves de Souza, em 8 de dezembro de 2020.
ANA ARRAES 
Relatora